臺北高等行政法院判決
　　　　　　　　　　　　　　　　　　 93年度訴字第01417號
　　　　　　　　　　　　　　　.
原　　　告　神基科技股份有限公司
代　表　人　甲○○
訴訟代理人　洪澄文
　　　　　　顏錦順
被　　　告　經濟部智慧財產局
代　表　人　蔡練生（局長）住同上
訴訟代理人　乙○○
上列當事人間因發明專利申請事件，原告不服經濟部中華民國93
年3月4日經訴字第09306213840號訴願決定，提起行政訴訟。本
院判決如下：
    主  文
原告之訴駁回。
訴訟費用由原告負擔。
    事  實
壹、事實概要：
    緣原告神基科技股份有限公司前於民國（下同）89年11月28
    日以「整合通訊－定位系統」向被告經濟部智慧財產局申請
    發明專利，經被告編為第00000000號予以審查，不予專利。
    原告不服，申請再審查，案經被告於92年6月9日以（92）智
    專三(二)04024字第09220564830號專利再審查核駁審定書仍為
    應不予專利之處分。原告不服，提起訴願，旋遭駁回，遂向
    本院提起行政訴訟。
貳、兩造聲明：
一、原告聲明求為判決：
(一)、訴願決定及原處分均撤銷，並命被告准予原告系爭專利之申
    請。
(二)、訴訟費用由被告負擔。
二、被告聲明求為判決：
(一)、駁回原告之訴。
(二)、訴訟費用由原告負擔。
參、兩造之爭點：
一、原告主張之理由：
(一)、審查委員所引證之我國專利公報第370625號（下稱引證案，
    即88年9月21日審定公告之第00000000號「通訊定位系統」
    發明專利案，優先權日為西元1996年12月26日）並無揭露本
    案之技術特徵。引證案根本沒有使用GPS（全球定位系統）
    來定位，如其中所述，「察覺站皆具有用以保持接收站時間
    同步之時鐘機能，例如GPS收接器或是Rubidum時鐘機能」，
    換句話說，引證案中此處所述之GPS接收器係用來做時間校
    正，並非如本案中所述之全球定位系統（GPS）定位儀係用
    以由GPS衛星上取得定位資料。因此，引證案與本案之間係
    具有一定程度之差異，審查委員僅用該篇未具有GPS技術之
    引證案，並且未附有其他有關GPS之習知技術，即聲稱本案
    係為引證案技術之簡單應用，實在令人難以接受。
(二)、即使審查委員認為GPS定位儀係為一項眾所皆知之技術，而
    用以與該引證案結合而達到本案。然而，引證案已經在其說
    明書中係強調由於GPS接收器價格昂貴，所以該引證案之好
    處係在於不需加上GPS接收器之情形下，去定出行動式無線
    電收發機位置。換句話說，引證案之產生即為取代利用GPS
    定位儀去進行定位，故在引證案中並不會使用GPS接收器或
    是與GPS技術相結合。因此，熟知此技術之人並不會有動機
    ，將該引證案與GPS定位儀相結合而達到本發明。
(三)、再者，就算將該篇引證案與GPS定位技術相結合，在本案中
    每個使用者皆具有GPS定位儀，並且藉由無線電裝置相互分
    享所接收到之其他使者資訊，然而引證案中並沒有揭露將所
    有使用者之定位－連繫裝置可將所有接收到之使用者資訊，
    互相分享，使得每個使用者除了可以定出自已位置之外，更
    可定出一定範圍內其他使用者之方位（即相互定位）。所以
    即使引證案與GPS定位儀相結合仍未能完全地揭露本案之所
    有特徵。由此可知，審查委員引用引證案即認定本案之為熟
    知技術者可輕易達成之核駁並不合理。
(四)、另外，根據審查基準所述，判斷進步性之基本原則及注意事
    項中，分有記載「申請專利範圍之請求項有2項以上時，應
    就每一請求項各別判別其進步性」、「獨立項之發明具有進
    步性者，其附屬項當然具有進步性，且不得因獨立項之發明
    不具有進步性，而對其附屬項逕予核駁，因其附屬項仍須依
    進步性之審查基準，作進一步客觀的研判」。然而，訴願判
    決書卻聲明「原處分機關係以本案不具進步性核駁，而非以
    新穎性要件核駁本案，是引證案有無充分揭露本案申請專利
    範圍附屬項之具體實施例內容，非發明進步性審查之重點所
    在」云云。換言之，審查委員認為附屬項並非進步性審查之
    重點所在，所以在其主觀假定本案獨立項不具進步性後，並
    未對本案之附屬項逐項審核。由上可知，被告與訴願機關並
    未能依照審查基準中所定規則進行審查，非但不符專利審查
    之精神，還有違法瀆職之嫌。綜上所述，原告訴請理由，主
    要是本件與習知技術不同而具有進步性，且被告及訴願機關
    未能詳查本件與習知技術之差異，率而以主觀認定駁回本件
    原告之申請案，顯然不合理且不恰當。
二、被告主張之理由：
　　原告起訴理由稱就算引證案與GPS定位技術相結合之推廣應
    用，本案雖與之有相類同之技術思想概念，但本案所主張為
    每多個使用者皆具GPS定位儀，藉由無線電收發裝置構成通
    信網，使每個使用者能瞭解自己所在位置及其他使用者所在
    位置，並可作相互定位校正之主張。惟查GPS基本功能即為
    全球地理資訊系統，由裝置可獲得所在位置地理座標，兩點
    間GPS地理位置座標資料相互交換、校正、定位為GPS與大地
    測量技術應用，故起訴理由中所指本案之技術特徵並未脫離
    運用申請前既有之技術或知識，而為熟習該項技術者所能輕
    易完成，本案自不具進步性。綜上所述，本案之技術特徵利
    用無線電收發器來傳送資料，而引證案已經揭露傳送資料之
    技術，因此本案係以進步性核駁原告專利申請，被告原處分
    並無違法，原告之訴應予駁回。
    理  由
一、按凡利用自然法則之技術思想之高度創作，而可供產業上利
    用者，固得依申請時專利法第19條暨第20條第1項之規定申
    請取得發明專利。惟其發明如「係運用申請前既有之技術或
    知識，而為熟習該項技術者所能輕易完成時」，仍不得依法
    申請取得發明專利，復為同法第20條第2項所明定。
二、經查，原告前於89年11 月28日以「整合通訊－定位系統」
    向被告經濟部智慧財產局申請發明專利，經被告編為第
    00000000號予以審查，不予專利。原告不服，申請再審查，
    案經被告於92年6月9日以（92 ）智專三(二)04024字第
    09220564830號專利再審查核駁審定書仍為應不予專利之處
    分等情，有系爭案專利申請書、各審定書等件在卷可稽，並
    為兩造所不爭，堪認為實。原告不服，循序提起本件行政訴
    訟，主張如事實欄所載。
三、本院判斷如下：
(一)、本件第00000000號「整合通訊－定位系統」發明專
    利申請案，係可提供多個使用者進行互相定位、連繫之用，
    其通訊定位系統之整合方式如下：讓每一使用者分別配備有
    定位－連繫裝置；每一定位－連繫裝置至少包括：一全球定
    位系統 (GPS)定位儀，用以由GPS衛星上，取得一第一資料
    訊息；一資料處理裝置，用以對上述第一資料訊息進行處理
    ，以得到與使用者所在位置相關之第二資料訊息；以及一無
    線電收發器，用以將上述第二資料訊息傳送給其他使用者，
    及接收其他使用者傳送之訊息；在任一使用者接收到其他使
    用者訊息時，透過上述定位－連繫裝置中之資料處理裝置，
    將得自其他使用者之訊息，與使用者所在之位置進行比較處
    理，藉以得知其他使用者之位置及其他相關資料者。
(二)、惟查，使用行動式無線電收發機與資料存取處理裝置，接收
    處理使用者所發出之位置所在、交通流量、行車速度、路標
    地理位置及道路狀態等相似之技術思想，被告引證之我國專
    利公報第370625號引證案，（即88年9月21日審定公告之第
    00000000號「通訊定位系統」發明專利案，優先權日為西元
    1996年12月26日）已有揭露，原告所主張能由多個使用者進
    行相互位置連繫、構成道路資訊連絡網等技術思想，應同為
    資料處理裝置之功能，故本案係運用申請前既有之技術，而
    為熟習該項技術者所能輕易完成，不具進步性，被告為應不
    予專利之審定，並無不合。
(三)、原告雖主張：引證案僅揭露藉由兩個固定式基地台及控制站
    定出使用者之位置及其相關資訊，未提及讓使用者自行相互
    定位、連繫，與本案技術特徵並不相同。本案可讓使用者自
    行相互定位、溝通，進而使每個使用者各自得到所有關於所
    有使用者之涵蓋網絡資料，不需再透過電信業者產生額外之
    電信費用，其功效自非習知技術之組合所能相較云云。惟查
    ，本案主要包含二個以上之複數個行動單元、配備有提供使
    用者作定位與連繫使用之GPS定位器、資料處理裝置及無線
    電收發器等組成，藉由資料處理裝置能將得知其他使用者之
    訊息與所在位置資料交互傳送，以作交通狀態之瞭解及管制
    使用。本案為使用習知全球地理資訊系統GPS裝置獲得使用
    單元之地理位置，藉由無線電收發器等通信設備，依資料處
    理裝置之流程，交互傳送資料而構成通信網路，相互得知使
    用單元使用者資料，以作交通狀態之控制。其中以移動中使
    用單元所獲具之資料而言，某一特定時間之資料即為固定點
    資料並作資料處理及傳送，複數個使用單元應為二個使用單
    元之數量延伸，資料處理裝置之流程管理即為通信訊號碰撞
    之控制，定位資料及訊號連繫是否經由無線電電信業者代為
    傳遞，應視無線電裝置之特性與設計而定。故本案之技術思
    想或知識與引證案應用之技術思想相類似，使用單元之增加
    與資訊流程之管制應為熟習該項技術者所能輕易完成，自不
    具進步性。
(四)、原告又以：引證案係利用感測桿作定位之裝置，而系爭案有
    關定位只是其中一個元件而已，而引證案對於系爭案如何整
    合各元件間之聯繫並沒有揭露說明，即使引證案與GPS定位
    儀相結合仍未能完全地揭露本案之所有特徵，故引證案並未
    揭露系爭案之專利特徵云云。惟查：
1、判斷發明有無進步性，應依申請專利當時之技術水準，以該
   發明申請前既有之技術或知識之選擇與結合困難度觀察，如
   其選擇與結合具困難度，為熟習該項技術者所能輕易完成者
   ，即不具進步性。本案申請專利範圍所界定之技術特徵主要
   強調可令使用者相互定位、連繫，僅係習知GPS定位器、資料
   處理裝置及無線電收發器等裝置既有功能與引證案技術之簡
   單應用，其使用單元之增加與資訊流程之管制，為熟習該項
   技術者所能輕易完成者，自不具進步性。
2、再GPS基本功能即為全球地理資訊系統，由裝置可獲得所在位
   置地理座標，兩點間GPS地理位置座標資料相互交換、校正、
   定位為GPS與大地測量技術應用，故本案之技術特徵並未脫離
   運用申請前既有之技術或知識，而為熟習該項技術者所能輕
   易完成，本案自不具進步性。
3、進步性之審查應以申請專利之發明整體為對象，不得僅針對
   發明中之某一技術特徵為進步性之審查，被告係以本案整體
   不具進步性核駁，而非以新穎性要件否准專利，已如前述，
   則本件原處分業已就系爭案之整體發明為對象就進步性審查
   ，雖未就各獨立或附屬請求項逐一說明，亦不違進步性之審
   查原則，自無不合，原告誤以為未就各專利申請項逐一說明
   ，為未逐項審查，顯係誤會。另引證案有無充分揭露本案申
   請專利範圍附屬項之具體實施例內容，非發明進步性審查重
   點所在，原告主張：引證案與GPS定位儀相結合仍未能完全地
   揭露本案之所有特徵云云，自非可採。
四、從而，被告依首揭規定，應不予專利之處分，並無不合。訴
    願決定遞予駁回，亦無違誤，均應予維持。本件原告之訴為
    無理由，應予駁回。
五、據上論結，本件原告之訴為無理由，爰依行政訴訟法第九十
    八條第三項前段，判決如主文。
中　　華　　民　　國　　94　　年　 　5　　月　 31  　 日
                       第五庭 審判長 法  官 張瓊文
                                     法  官 黃清光
                                     法  官 劉介中
上為正本係照原本作成。
如不服本判決，應於送達後20日內，向本院提出上訴狀並表明上
訴理由，如於本判決宣示後送達前提起上訴者，應於判決送達後
20日內補提上訴理由書（須按他造人數附繕本）。
中　　華　　民　　國　　94　　年　 　5　　月　 31  　 日
                                     書記官 黃明和
